---
title: "Trabajo Práctico Final"
subtitle: |
  Regresión Avanzada
  Maestría en Explotación de Datos y Gestión del Conocimiento
  Universidad Austral
author:
  - name: Juan Ignacio Cacchione
  - name: Mariangeles Alomar
date: "2026-05-18"
format:
  html:
    toc: true
    number-sections: true
    self-contained: true
    theme: cosmo
lang: es
execute:
  warning: false
  message: false
---

```{=html}
<style>body {text-align: justify}</style>
```

```{r}
#| echo: false
library(readxl)
library(dplyr)
library(ggplot2)
library(car)
library(lmtest)
library(MASS)
library(glmnet)
library(caret)
library(pROC)
library(nortest)
library(knitr)
select <- dplyr::select
theme_set(theme_bw())

datos <- read_excel("eph.xlsx")
datos <- datos %>%
  mutate(
    sexo = factor(sexo),
    est_civil = factor(est_civil),
    region = factor(region),
    educ_cat = factor(educ_cat,
                      levels = c("Ninguno","Primario","Secundario","Superior")),
    formal = factor(formal),
    ant_laboral = factor(
      ifelse(is.na(ant_laboral), "Desconocido", ant_laboral),
      levels = c("Mas de 5 años","1 a 5 años","6 meses a 1 año",
                 "Entre 3 y 6 meses","1 a 3 meses","Menos de 1 mes",
                 "Desconocido"))
  )
datos_modelo <- datos %>%
  select(ingreso_ocup, sexo, edad, est_civil, region,
         educ_cat, ant_laboral, formal, horas_trabajo)
```

# Consigna I: Regresión Lineal

> *1. Dividir aleatoriamente al conjunto de datos en bloques de entrenamiento (70%) y prueba (30%), definiendo una semilla para hacer que el resultado sea reproducible.*

No incluimos `ingreso_hogar` ni `ingreso_per_capita` como predictoras porque el ingreso del hogar ya contiene al ingreso por ocupación, así que usarlo para predecirlo no tendría sentido. En cuanto a `ant_laboral`, hay 1.033 casos sin dato, que decidimos mantener como una categoría aparte ("Desconocido") en lugar de descartarlos.

```{r}
set.seed(2026)
idx_train <- sample(seq_len(nrow(datos_modelo)),
                    size = floor(0.70 * nrow(datos_modelo)))
train <- datos_modelo[idx_train, ]
test  <- datos_modelo[-idx_train, ]
cat("Train:", nrow(train), "| Test:", nrow(test))
```

> *2. Ajustar tres modelos diferentes de Regresión Lineal Múltiple con el método de los Mínimos Cuadrados Ordinarios (MCO), definiendo como variable respuesta al ingreso mensual recibido por la ocupación principal. Se debe justificar por qué se eligieron a esos tres modelos en particular.*

Se proponen tres modelos:

- **M1 (criterio propio):** sexo, edad, educación, formalidad, horas trabajadas y región. Se incluyen las variables que, por conocimiento del mercado laboral, deberían asociarse al ingreso. La región se incluye porque la desigualdad territorial de ingresos en Argentina está ampliamente documentada.
- **M2 (stepwise por AIC):** selección bidireccional que puede incorporar y eliminar variables en cada paso, minimizando el AIC.
- **M3 (modelo con interacciones):** todas las predictoras más las interacciones `sexo:formal` y `educ_cat:formal`, ya que la brecha salarial de género y el efecto de la educación podrían depender de si el trabajo es formal o informal.

```{r}
M1 <- lm(ingreso_ocup ~ sexo + edad + educ_cat + formal +
           horas_trabajo + region, data = train)

m_nulo   <- lm(ingreso_ocup ~ 1, data = train)
m_maximo <- lm(ingreso_ocup ~ sexo + edad + est_civil + region +
                 educ_cat + ant_laboral + formal + horas_trabajo, data = train)
M2 <- stepAIC(m_nulo,
              scope = list(lower = m_nulo, upper = m_maximo),
              direction = "both", trace = FALSE, k = 2)

M3 <- lm(ingreso_ocup ~ sexo + edad + est_civil + region +
           educ_cat + ant_laboral + formal + horas_trabajo +
           sexo:formal + educ_cat:formal, data = train)
```

> *3. Comparar los 3 modelos a través de las siguientes métricas de performance: CME, PRESS, AIC y BIC. En base a los resultados observados, elegir un modelo "ganador".*

```{r}
metricas <- function(modelo, nombre) {
  n <- length(residuals(modelo))
  p <- length(coefficients(modelo))
  cme <- deviance(modelo) / (n - p)
  press <- sum((residuals(modelo) / (1 - hatvalues(modelo)))^2)
  data.frame(Modelo = nombre, CME = round(cme, 2),
             PRESS = round(press, 0),
             AIC = round(AIC(modelo), 2),
             BIC = round(BIC(modelo), 2))
}

rbind(metricas(M1, "M1 - Criterio propio"),
      metricas(M2, "M2 - Stepwise AIC"),
      metricas(M3, "M3 - Interacciones"))
```

El modelo M2 presenta los mejores valores en las cuatro métricas. Lo elegimos como **modelo ganador**. Sus variables son:

```{r}
attr(terms(M2), "term.labels")
```

Los tres modelos se comparan mediante CME, PRESS, AIC y BIC. En las cuatro métricas, valores menores indican mejor desempeño.
M3 obtiene los mejores valores en CME (307,018.4 vs 308,079.8), PRESS (2,200,965,789 vs 2,207,824,918) y AIC (110,580.2 vs 110,600.9). Sin embargo, las mejoras en CME y PRESS respecto a M2 son marginales, inferiores al 0.35%. La diferencia en AIC (~21 puntos) es más apreciable y, siguiendo criterios habituales de la literatura (diferencias mayores a 2 se consideran relevantes), favorece a M3.
Por su parte, M2 presenta el menor BIC (110,765.9 vs 110,772.7). Este criterio penaliza la complejidad del modelo de forma más severa que el AIC, lo cual resulta relevante dado que M3 incorpora términos de interacción que aumentan la cantidad de parámetros sin una ganancia sustancial en capacidad predictiva.
Dado que la mejora de M3 sobre M2 es pequeña en términos prácticos, y considerando que el BIC favorece a M2 y que el principio de parsimonia recomienda preferir el modelo más simple ante desempeños comparables, se elige M2 (Stepwise AIC) como modelo ganador. Sus variables son: formal, horas_trabajo, educ_cat, region, ant_laboral, sexo, est_civil y edad. 

> *4. Realizar un análisis de residuos sobre el modelo seleccionado. Este análisis debe incluir el chequeo de cumplimiento de supuestos, presencia de colinealidad y casos atípicos y/o influyentes.*

**Linealidad y homocedasticidad**

```{r}
#| echo: false
plot(M2, which = 1)
```

Los residuos no se distribuyen de manera uniforme. Aplicamos el test de Breusch-Pagan ($H_0$: variancia constante):

```{r}
bptest(M2)
```

Se rechaza $H_0$, indicando heterocedasticidad. Dado el tamaño muestral, la heterocedasticidad no invalida la estimación puntual de los coeficientes, pero sí puede afectar los errores estándar clásicos. Sería conveniente complementar el análisis con errores estándar robustos (HC).

**Normalidad**

```{r}
#| echo: false
plot(M2, which = 2)
```

Aplicamos el test de Anderson-Darling ($H_0$: residuos normales):

```{r}
ad.test(residuals(M2))
```

Se rechaza $H_0$. Dado el gran tamaño muestral, la no normalidad no resulta especialmente preocupante para la estimación puntual de los coeficientes, por aplicación del Teorema Central del Límite.

**Independencia**

```{r}
dwtest(M2)
```

Dado que los datos provienen de una encuesta (EPH) y no de una serie temporal, este test debe interpretarse con cautela.

**Colinealidad (VIF)**

```{r}
vif(M2)
```

Para variables categóricas se reporta el GVIF ajustado. Valores de $GVIF^{1/(2 \cdot Df)} > \sqrt{5} \approx 2.24$ indican problemas. No se detecta colinealidad.

**Casos atípicos e influyentes**

Se consideran outliers las observaciones con residuos estandarizados o estudentizados $> |3|$:

```{r}
#| echo: false
#| fig-height: 3.5
par(mfrow = c(1, 2))
plot(rstandard(M2), pch = 20, cex = 0.3,
     ylab = "Res. estandarizados", xlab = "Observación")
abline(h = c(-3, 3), col = "red", lty = 2)
plot(rstudent(M2), pch = 20, cex = 0.3,
     ylab = "Res. estudentizados", xlab = "Observación")
abline(h = c(-3, 3), col = "red", lty = 2)
```

```{r}
cat("Outliers estandarizados (>|3|):", sum(abs(rstandard(M2)) > 3), "\n")
cat("Outliers estudentizados (>|3|):", sum(abs(rstudent(M2)) > 3))
```

Distancia de Cook (umbral = 1):

```{r}
#| echo: false
plot(cooks.distance(M2), pch = 20, cex = 0.3,
     ylab = "Distancia de Cook", xlab = "Observación")
abline(h = 1, col = "red", lty = 2)
```

```{r}
cat("Obs. con Cook > 1:", sum(cooks.distance(M2) > 1))
```

DFBETAS y DFFITS:

```{r}
n_t <- nrow(train); p_t <- length(coef(M2))
cat("DFBETAS > 2/sqrt(n):",
    sum(apply(abs(dfbetas(M2)), 1, max) > 2/sqrt(n_t)), "\n")
cat("DFFITS > 2*sqrt(p/n):",
    sum(abs(dffits(M2)) > 2*sqrt(p_t/n_t)))
```

No se eliminan estas observaciones ya que representan la heterogeneidad real del mercado laboral argentino y no errores de medición. Aunque los umbrales de DFBETAS y DFFITS marcan muchos casos (algo esperable con muestras grandes), **ninguna observación presenta distancia de Cook mayor a 1**, por lo que no se observan casos individualmente dominantes sobre el ajuste.

> *5. Considerando el modelo elegido, interpretar en palabras del problema los efectos estimados de los predictores sobre la respuesta, incluida su significación estadística (resultados del test t).*

```{r}
s_m2 <- summary(M2)
s_m2
```

El modelo en su conjunto resulta significativo (p-valor < 2.2e-16). Cada coeficiente representa el cambio esperado en el ingreso por ocupación principal (miles de pesos), *ceteris paribus*. Las categorías de referencia son: hombre, soltero, Cuyo, sin educación, más de 5 años de antigüedad, informal.

```{r}
#| echo: false
cf <- coef(M2)
```

- **Intercepto** (`r round(cf["(Intercept)"], 2)`): ingreso esperado para un individuo en todas las categorías de referencia, con cero horas y edad cero. No tiene sentido económico.
- **sexoMujer** (`r round(cf["sexoMujer"], 2)`): manteniendo constantes las demás variables, las mujeres perciben en promedio `r abs(round(cf["sexoMujer"], 1))` mil pesos menos que los hombres (significativo).
- **edad** (`r round(cf["edad"], 2)`): por cada año adicional, el ingreso aumenta en promedio `r round(cf["edad"], 2)` mil pesos.
- **horas_trabajo** (`r round(cf["horas_trabajo"], 2)`): por cada hora semanal adicional, el ingreso aumenta en promedio `r round(cf["horas_trabajo"], 2)` mil pesos.
- **formalSi** (`r round(cf["formalSi"], 2)`): los trabajadores formales perciben en promedio `r round(cf["formalSi"], 1)` mil pesos más que los informales.
- **educ_cat**: a mayor nivel educativo, mayor ingreso. El salto más grande se da para educación Superior (`r round(cf[grep("Superior", names(cf))], 1)` mil pesos más respecto a sin educación).
- **region**: la Patagonia presenta los mayores ingresos (`r round(cf[grep("Patagonia", names(cf))], 1)` mil pesos más que Cuyo) y el NOA los menores.
- **ant_laboral**: a menor antigüedad, menor ingreso. El caso extremo es la categoría Desconocido (`r round(cf[grep("Desconocido", names(cf))], 1)` mil pesos menos respecto a más de 5 años).
- **est_civil**: la categoría de referencia es "casado". Los coeficientes negativos observados para las demás categorías indican menores ingresos relativos respecto a las personas casadas.

# Consigna II: Regularización y Predicción

> *1. Ajustar el modelo elegido mediante la técnica Ridge, eligiendo el parámetro de penalidad mediante validación cruzada k-fold. Informar el valor óptimo de λ y comparar el resultado con MCO.*

```{r}
X_train <- model.matrix(M2, data = train)[, -1]
y_train <- train$ingreso_ocup
X_test  <- model.matrix(M2, data = test)[, -1]
y_test  <- test$ingreso_ocup

set.seed(2026)
cv_ridge <- cv.glmnet(x = X_train, y = y_train, alpha = 0, nfolds = 10)
```

```{r}
#| echo: false
plot(cv_ridge)
```

```{r}
cat("Lambda mínimo:", cv_ridge$lambda.min, "\n")
cat("Lambda 1se:   ", cv_ridge$lambda.1se)
```

Se elige **lambda.min** porque minimiza el error de validación cruzada. **lambda.1se** sería una alternativa más parsimoniosa, con mayor penalización, pero en este caso optamos por el que ofrece mejor ajuste. Comparamos coeficientes:

```{r}
m_ridge <- glmnet(x = X_train, y = y_train,
                  alpha = 0, lambda = cv_ridge$lambda.min)
data.frame(MCO = round(coef(M2), 4),
           Ridge = round(as.vector(coef(m_ridge)), 4))
```

Los coeficientes Ridge son levemente menores en valor absoluto, lo cual es esperable por la penalización $L_2$ que los encoge hacia cero.

> *2. Ajustar el modelo elegido mediante la técnica Lasso, eligiendo el parámetro de penalidad mediante validación cruzada k-fold. Informar el valor óptimo de λ y comparar el resultado con MCO.*

```{r}
set.seed(2026)
cv_lasso <- cv.glmnet(x = X_train, y = y_train, alpha = 1, nfolds = 10)
```

```{r}
#| echo: false
plot(cv_lasso)
```

```{r}
cat("Lambda mínimo:", cv_lasso$lambda.min, "\n")
cat("Lambda 1se:   ", cv_lasso$lambda.1se)
```

```{r}
m_lasso <- glmnet(x = X_train, y = y_train,
                  alpha = 1, lambda = cv_lasso$lambda.min)
data.frame(MCO = round(coef(M2), 4),
           Lasso = round(as.vector(coef(m_lasso)), 4))
```

Lasso puede llevar coeficientes exactamente a cero, realizando estimación y selección de variables simultáneamente. En este caso, usando $\lambda_{min}$, Lasso no elimina prácticamente variables, lo cual indica que todas conservan cierto aporte predictivo bajo este nivel de penalización.

> *3. Evaluar la capacidad predictiva de los modelos MCO, Ridge y Lasso por intermedio de alguna medida del error de predicción, y determinar cuál de los tres modelos es el más adecuado. Utilizar el bloque de datos de prueba.*

```{r}
pred_mco   <- predict(M2, newdata = test)
pred_ridge <- as.vector(predict(m_ridge, newx = X_test, s = cv_ridge$lambda.min))
pred_lasso <- as.vector(predict(m_lasso, newx = X_test, s = cv_lasso$lambda.min))
sct <- sum((y_test - mean(y_test))^2)

data.frame(
  Modelo = c("MCO", "Ridge", "Lasso"),
  CME_Test = round(c(mean((y_test-pred_mco)^2), mean((y_test-pred_ridge)^2),
                      mean((y_test-pred_lasso)^2)), 2),
  R2_Test = round(c(1-sum((y_test-pred_mco)^2)/sct, 1-sum((y_test-pred_ridge)^2)/sct,
                     1-sum((y_test-pred_lasso)^2)/sct), 4)
)
```

Los tres modelos presentan resultados muy similares. Lasso obtiene el menor CME, aunque la diferencia es mínima. En términos prácticos, los tres modelos tienen desempeño equivalente. Esto es esperable en escenarios donde el tamaño muestral es mucho mayor a la cantidad de predictores y no existe multicolinealidad severa: el sesgo introducido por la penalización no mejora la varianza del estimador MCO, validando la robustez del modelo original. Esto coincide con lo esperado para datos de la EPH, donde contamos con más de 10.000 observaciones y un número moderado de variables.

# Consigna III: Regresión Logística

> *1. Sobre el conjunto de datos original, definir la variable respuesta: Y=0 si ingreso < 1000, Y=1 si ingreso ≥ 1000.*

```{r}
datos_logit <- datos_modelo %>%
  mutate(Y = ifelse(ingreso_ocup >= 1000, 1, 0))
table(datos_logit$Y)
```

> *2. Dividir aleatoriamente al conjunto de datos en bloques de entrenamiento (70%) y prueba (30%), utilizando createDataPartition() para asegurar proporciones balanceadas.*

```{r}
set.seed(2026)
idx_logit <- createDataPartition(datos_logit$Y, p = 0.70, list = FALSE)
train_logit <- datos_logit[idx_logit, ]
test_logit  <- datos_logit[-idx_logit, ]
cat("Prop Y=1 Train:", mean(train_logit$Y), "\n")
cat("Prop Y=1 Test: ", mean(test_logit$Y))
```

Se verifica que `createDataPartition()` mantiene la proporción de éxitos balanceada.

> *3. Ajustar un modelo de regresión logística con las mismas variables del modelo elegido en la Consigna I. Interpretar las razones de odds de los predictores significativos al 5%.*

```{r}
vars_m2 <- attr(terms(M2), "term.labels")
formula_logit <- as.formula(paste("Y ~", paste(vars_m2, collapse = " + ")))
MLog <- glm(formula_logit, data = train_logit,
            family = binomial(link = "logit"))
summary(MLog)
```

Razones de odds para predictores significativos al 5% (test de Wald):

```{r}
coefs <- summary(MLog)$coefficients
sig <- coefs[coefs[, 4] < 0.05, , drop = FALSE]

data.frame(
  OR = round(exp(sig[,1]), 4),
  IC_25 = round(exp(sig[,1] - 1.96*sig[,2]), 4),
  IC_97 = round(exp(sig[,1] + 1.96*sig[,2]), 4),
  Variacion = paste0(round((exp(sig[,1])-1)*100, 1), "%"),
  p_valor = ifelse(sig[,4] < 2e-16, "< 2e-16",
                   formatC(sig[,4], format="g", digits=3))
)
```

Un OR > 1 indica mayor chance de percibir un ingreso $\geq$ 1000 mil pesos respecto a la categoría de referencia; OR < 1 la disminuye. Por ejemplo:

```{r}
#| echo: false
cf_log <- coef(MLog)
or_formal <- round(exp(cf_log[grep("formal", names(cf_log))]), 2)
or_patag  <- round(exp(cf_log[grep("Patagonia", names(cf_log))]), 2)
or_sup    <- round(exp(cf_log[grep("Superior", names(cf_log))]), 2)
```

- Estar registrado formalmente (OR = `r or_formal`) implica que los trabajadores formales tienen odds de ganar al menos 1000 mil pesos aproximadamente `r or_formal` veces mayores que los informales.
- La Patagonia (OR = `r or_patag`) presenta las mayores chances respecto a Cuyo.
- La educación Superior (OR = `r or_sup`) muestra el mayor efecto positivo sobre las chances.

> *4. Elegir el punto de corte óptimo para clasificación mediante el método de la curva ROC.*

```{r}
curvaROC <- roc(train_logit$Y, fitted.values(MLog), quiet = TRUE)
```

```{r}
#| echo: false
plot(curvaROC, print.auc = TRUE, print.thres = TRUE)
```

```{r}
corte <- coords(curvaROC, "best", ret = "threshold")$threshold
cat("Punto de corte óptimo:", corte, "\n")
cat("AUC:", as.numeric(auc(curvaROC)))
```

El punto de corte se halló mediante la curva ROC para maximizar sensibilidad y especificidad conjuntamente. No se utilizó el umbral de 0.5 por defecto.

Para evaluar la generalización del modelo, calculamos también el AUC sobre el conjunto de prueba:

```{r}
roc_test <- roc(test_logit$Y,
                predict(MLog, newdata = test_logit, type = "response"),
                quiet = TRUE)
cat("AUC en test:", as.numeric(auc(roc_test)))
```

> *5. Utilizando el punto de corte hallado, clasificar los individuos del conjunto de datos de prueba y construir la matriz de confusión. Informar e interpretar precisión, sensibilidad, especificidad, VPP y VPN.*

```{r}
prob_test  <- predict(MLog, newdata = test_logit, type = "response")
pred_clase <- factor(ifelse(prob_test >= corte, 1, 0), levels = c("0","1"))
real_clase <- factor(test_logit$Y, levels = c("0","1"))
mc <- confusionMatrix(pred_clase, real_clase, positive = "1")
mc
```

- **Precisión**: proporción total de individuos correctamente clasificados.
- **Sensibilidad**: proporción de $Y=1$ correctamente identificados.
- **Especificidad**: proporción de $Y=0$ correctamente identificados.
- **VPP**: cuando predice $Y=1$, proporción de aciertos.
- **VPN**: cuando predice $Y=0$, proporción de aciertos.

El modelo detecta bien a quienes tienen ingreso alto (sensibilidad elevada). Además, cuando predice ingreso bajo, acierta en un porcentaje alto de los casos (VPN alto). El VPP es algo menor, lo que indica que entre los clasificados como ingreso alto hay una proporción relevante de falsos positivos.
