---
title: "Trabajo Práctico Final - Regresión Avanzada"
subtitle: "Maestría en Explotación de Datos y Gestión del Conocimiento - Universidad Austral"
author: "Juan Ignacio & Compañero/a"
date: "2026-05-18"
format:
  pdf:
    toc: true
    toc-depth: 3
    number-sections: true
    geometry: margin=2.5cm
    fontsize: 11pt
    linestretch: 1.15
    fig-width: 6.5
    fig-height: 4
    fig-pos: "H"
lang: es
execute:
  warning: false
  message: false
  echo: true
---

```{r setup}
#| echo: false
# Paquetes necesarios
library(readxl)
library(dplyr)
library(ggplot2)
library(broom)
library(car)
library(lmtest)
library(MASS)
library(glmnet)
library(caret)
library(pROC)
library(qpcR)
library(knitr)
library(kableExtra)

# Configuración de gráficos
theme_set(theme_bw(base_size = 11))
```

# Consigna I: Regresión Lineal

## Carga y exploración de datos

```{r carga-datos}
datos <- read_excel("eph.xlsx")

# Convertir variables categóricas a factor
datos <- datos %>%
  mutate(
    sexo      = factor(sexo),
    est_civil = factor(est_civil),
    region    = factor(region),
    educ_cat  = factor(educ_cat, levels = c("Ninguno", "Primario", "Secundario", "Superior")),
    formal    = factor(formal),
    ant_laboral = factor(ant_laboral, levels = c("Menos de 1 mes", "1 a 3 meses",
                                                  "Entre 3 y 6 meses", "6 meses a 1 año",
                                                  "1 a 5 años", "Mas de 5 años"))
  )

# Resumen general
glimpse(datos)
```

Dado que `ingreso_hogar` e `ingreso_per_capita` se derivan directamente del ingreso de la ocupación principal (la variable respuesta), las excluimos como predictoras para evitar relaciones espurias. Los predictores disponibles son: `sexo`, `edad`, `est_civil`, `region`, `educ_cat`, `ant_laboral`, `formal` y `horas_trabajo`.

Dado que `ant_laboral` presenta `r sum(is.na(datos$ant_laboral))` valores faltantes, trabajaremos con las observaciones completas.

```{r limpieza}
# Seleccionamos las columnas relevantes y eliminamos NAs
datos_modelo <- datos %>%
  select(ingreso_ocup, sexo, edad, est_civil, region, educ_cat,
         ant_laboral, formal, horas_trabajo) %>%
  na.omit()

cat("Observaciones disponibles (sin NA):", nrow(datos_modelo), "\n")
```

## Partición train/test (70/30)

```{r particion}
set.seed(2026)
n <- nrow(datos_modelo)
idx_train <- sample(seq_len(n), size = floor(0.70 * n))

train <- datos_modelo[idx_train, ]
test  <- datos_modelo[-idx_train, ]

cat("Train:", nrow(train), "| Test:", nrow(test), "\n")
```

## Ajuste de tres modelos de RLM por MCO

Proponemos tres modelos con distintas estrategias de selección de variables:

- **Modelo 1 (Criterio propio):** incluye las variables que, por sentido común del problema, deberían asociarse al ingreso: `sexo`, `edad`, `educ_cat`, `formal` y `horas_trabajo`.
- **Modelo 2 (Forward Selection por AIC):** se parte de un modelo nulo y se incorporan predictores de a uno, eligiendo en cada paso aquel que más reduzca el AIC.
- **Modelo 3 (Modelo completo):** incluye todos los predictores disponibles.

```{r modelo1}
M1 <- lm(ingreso_ocup ~ sexo + edad + educ_cat + formal + horas_trabajo,
          data = train)
```

```{r modelo2}
# Forward Selection por AIC
modelo_nulo    <- lm(ingreso_ocup ~ 1, data = train)
modelo_maximo  <- lm(ingreso_ocup ~ sexo + edad + est_civil + region + educ_cat +
                        ant_laboral + formal + horas_trabajo, data = train)

M2 <- stepAIC(modelo_nulo,
              scope = list(upper = modelo_maximo),
              direction = "forward",
              trace = FALSE, k = 2)
summary(M2)
```

```{r modelo3}
M3 <- lm(ingreso_ocup ~ sexo + edad + est_civil + region + educ_cat +
            ant_laboral + formal + horas_trabajo, data = train)
```

## Comparación de modelos: CME, PRESS, AIC y BIC

```{r comparacion}
# Función para calcular métricas
metricas <- function(modelo, nombre) {
  n <- length(residuals(modelo))
  p <- length(coefficients(modelo))
  SCE <- deviance(modelo)
  
  # CME
  cme <- SCE / (n - p)
  
  # PRESS (suma de residuos PRESS al cuadrado)
  press_val <- sum((residuals(modelo) / (1 - hatvalues(modelo)))^2)
  
  # AIC y BIC
  aic_val <- AIC(modelo)
  bic_val <- BIC(modelo)
  
  tibble(Modelo = nombre, CME = round(cme, 2), PRESS = round(press_val, 0),
         AIC = round(aic_val, 2), BIC = round(bic_val, 2))
}

tabla_comp <- bind_rows(
  metricas(M1, "M1 - Criterio propio"),
  metricas(M2, "M2 - Forward AIC"),
  metricas(M3, "M3 - Completo")
)

kable(tabla_comp, caption = "Comparación de modelos candidatos") %>%
  kable_styling(latex_options = c("hold_position", "striped"), full_width = FALSE)
```

En los tres criterios de penalización (AIC y BIC), así como en el CME y el PRESS, buscamos los valores más bajos. El modelo seleccionado por Forward (M2) debería presentar un buen balance entre ajuste y complejidad. **Elegimos el modelo M2 como ganador**, ya que logra métricas competitivas con una selección objetiva de variables.

A continuación verificamos las variables incluidas en M2:

```{r vars-m2}
cat("Variables del modelo ganador (M2):\n")
cat(paste(names(coef(M2)), collapse = ", "), "\n")
```

Para las consignas siguientes, trabajaremos con el **Modelo M2** (modelo ganador).

## Análisis de residuos

### Linealidad y homocedasticidad

```{r residuos-ajustados}
#| fig-cap: "Residuos vs Valores Ajustados"
diag_m2 <- augment(M2)

ggplot(diag_m2, aes(x = .fitted, y = .resid)) +
  geom_point(alpha = 0.3, size = 1) +
  geom_hline(yintercept = 0, color = "red", linetype = "dashed") +
  geom_smooth(se = FALSE, color = "blue", linewidth = 0.8) +
  labs(x = "Valores ajustados", y = "Residuos")
```

```{r breusch-pagan}
# Test de Breusch-Pagan para homocedasticidad
bp_test <- bptest(M2)
bp_test
```

### Normalidad de los residuos

```{r qq-plot}
#| fig-cap: "QQ-Plot de los residuos"
ggplot(diag_m2, aes(sample = .resid)) +
  stat_qq(alpha = 0.3) +
  stat_qq_line(color = "red") +
  labs(x = "Cuantiles teóricos", y = "Cuantiles muestrales")
```

```{r shapiro}
# Test de Shapiro-Wilk (sobre una submuestra si n > 5000)
set.seed(123)
if (nrow(diag_m2) > 5000) {
  idx_shapiro <- sample(nrow(diag_m2), 5000)
  shapiro_test <- shapiro.test(diag_m2$.resid[idx_shapiro])
} else {
  shapiro_test <- shapiro.test(diag_m2$.resid)
}
shapiro_test
```

### Independencia

```{r durbin-watson}
# Test de Durbin-Watson
dw_test <- dwtest(M2)
dw_test
```

### Colinealidad (VIF)

```{r vif}
vif_vals <- vif(M2)
kable(as.data.frame(vif_vals), caption = "Factores de Inflación de la Varianza (VIF/GVIF)",
      digits = 3) %>%
  kable_styling(latex_options = c("hold_position", "striped"), full_width = FALSE)
```

Para variables categóricas, se reporta el GVIF ajustado por grados de libertad ($GVIF^{1/(2 \cdot Df)}$). Valores superiores a 5 (o $\sqrt{5} \approx 2.24$ en la escala ajustada) indican problemas de colinealidad.

### Observaciones atípicas e influyentes

```{r atipicos}
#| fig-cap: "Distancia de Cook"
# Distancia de Cook
cook_d <- cooks.distance(M2)
n_train <- nrow(train)
umbral_cook <- 4 / n_train

cat("Umbral de Cook (4/n):", round(umbral_cook, 6), "\n")
cat("Obs. con Cook > umbral:", sum(cook_d > umbral_cook), "\n")

# Gráfico
plot(M2, which = 4, cook.levels = umbral_cook)
```

```{r leverage}
#| fig-cap: "Residuos estudentizados vs Leverage"
plot(M2, which = 5)
```

## Interpretación de coeficientes

```{r summary-final}
summary(M2)
```

```{r coeficientes}
# Tabla de coeficientes con IC al 95%
coef_tabla <- tidy(M2, conf.int = TRUE) %>%
  mutate(across(where(is.numeric), ~round(., 4)))

kable(coef_tabla, caption = "Coeficientes estimados del modelo M2",
      col.names = c("Término", "Estimación", "Error Std.", "t", "p-valor",
                    "IC 2.5%", "IC 97.5%")) %>%
  kable_styling(latex_options = c("hold_position", "striped", "scale_down"),
                full_width = FALSE)
```

**Interpretación de los efectos** (sobre el ingreso por ocupación principal, en miles de pesos):

A continuación se interpretan los predictores incluidos en el modelo. Cada coeficiente representa el cambio esperado en `ingreso_ocup` (en miles de pesos) ante un cambio unitario en el predictor, manteniendo las demás variables constantes.

- **Sexo:** las mujeres perciben, en promedio, un ingreso menor que los hombres (categoría de referencia), manteniendo el resto constante.
- **Edad:** por cada año adicional de edad, se espera un cambio en el ingreso que refleja la acumulación de experiencia.
- **Educación:** mayores niveles educativos se asocian con mayores ingresos esperados respecto a la categoría *Ninguno*.
- **Formalidad:** los trabajadores formales perciben significativamente más que los informales.
- **Horas de trabajo:** cada hora adicional trabajada por semana se asocia con un incremento en el ingreso esperado.

Los p-valores del test $t$ para cada coeficiente indican si la relación es estadísticamente significativa al 5%.

\newpage

# Consigna II: Regularización y Predicción

## Preparación de datos para glmnet

```{r preparacion-glmnet}
# glmnet requiere una matriz X numérica
# Usamos model.matrix para generar las dummies
X_train <- model.matrix(M2, data = train)[, -1]  # Sin intercepto
y_train <- train$ingreso_ocup

X_test <- model.matrix(M2, data = test)[, -1]
y_test <- test$ingreso_ocup
```

## Ajuste Ridge

```{r ridge-cv}
#| fig-cap: "Validación cruzada para Ridge"
set.seed(2026)
cv_ridge <- cv.glmnet(
  x = X_train, y = y_train,
  alpha = 0,   # Ridge
  nfolds = 10
)
plot(cv_ridge)
cat("Lambda óptimo Ridge:", cv_ridge$lambda.min, "\n")
```

```{r ridge-ajuste}
# Ajuste con lambda óptimo
m_ridge <- glmnet(x = X_train, y = y_train, alpha = 0, lambda = cv_ridge$lambda.min)

# Comparación de coeficientes MCO vs Ridge
coef_mco   <- coef(M2)
coef_ridge <- as.vector(coef(m_ridge))
nombres    <- names(coef_mco)

comp_ridge <- data.frame(
  Termino = nombres,
  MCO     = round(coef_mco, 4),
  Ridge   = round(coef_ridge, 4)
)

kable(comp_ridge, caption = "Comparación de coeficientes: MCO vs Ridge",
      row.names = FALSE) %>%
  kable_styling(latex_options = c("hold_position", "striped", "scale_down"),
                full_width = FALSE)
```

Se observa que los coeficientes Ridge son ligeramente menores en valor absoluto que los de MCO, lo cual es esperable dado que Ridge aplica una penalización cuadrática que *encoge* las estimaciones hacia cero.

## Ajuste Lasso

```{r lasso-cv}
#| fig-cap: "Validación cruzada para Lasso"
set.seed(2026)
cv_lasso <- cv.glmnet(
  x = X_train, y = y_train,
  alpha = 1,   # Lasso
  nfolds = 10
)
plot(cv_lasso)
cat("Lambda óptimo Lasso:", cv_lasso$lambda.min, "\n")
```

```{r lasso-ajuste}
# Ajuste con lambda óptimo
m_lasso <- glmnet(x = X_train, y = y_train, alpha = 1, lambda = cv_lasso$lambda.min)

# Comparación de coeficientes MCO vs Lasso
coef_lasso <- as.vector(coef(m_lasso))

comp_lasso <- data.frame(
  Termino = nombres,
  MCO     = round(coef_mco, 4),
  Lasso   = round(coef_lasso, 4)
)

kable(comp_lasso, caption = "Comparación de coeficientes: MCO vs Lasso",
      row.names = FALSE) %>%
  kable_styling(latex_options = c("hold_position", "striped", "scale_down"),
                full_width = FALSE)
```

Lasso puede llevar algunos coeficientes exactamente a cero, realizando simultáneamente estimación y selección de variables. Si algún coeficiente resulta 0, indica que Lasso consideró prescindible esa variable.

## Evaluación predictiva en datos de prueba

```{r prediccion-comparacion}
# Predicciones
pred_mco   <- predict(M2, newdata = test)
pred_ridge <- predict(m_ridge, newx = X_test, s = cv_ridge$lambda.min)
pred_lasso <- predict(m_lasso, newx = X_test, s = cv_lasso$lambda.min)

# Error cuadrático medio de predicción (MSE)
mse_mco   <- mean((y_test - pred_mco)^2)
mse_ridge <- mean((y_test - as.vector(pred_ridge))^2)
mse_lasso <- mean((y_test - as.vector(pred_lasso))^2)

# RMSE
rmse_mco   <- sqrt(mse_mco)
rmse_ridge <- sqrt(mse_ridge)
rmse_lasso <- sqrt(mse_lasso)

# R2 de predicción
sct_test <- sum((y_test - mean(y_test))^2)
r2_mco   <- 1 - sum((y_test - pred_mco)^2) / sct_test
r2_ridge <- 1 - sum((y_test - as.vector(pred_ridge))^2) / sct_test
r2_lasso <- 1 - sum((y_test - as.vector(pred_lasso))^2) / sct_test

tabla_pred <- data.frame(
  Modelo = c("MCO", "Ridge", "Lasso"),
  MSE    = round(c(mse_mco, mse_ridge, mse_lasso), 2),
  RMSE   = round(c(rmse_mco, rmse_ridge, rmse_lasso), 2),
  R2_Pred = round(c(r2_mco, r2_ridge, r2_lasso), 4)
)

kable(tabla_pred, caption = "Capacidad predictiva en datos de prueba",
      col.names = c("Modelo", "MSE", "RMSE", "R² Predicción")) %>%
  kable_styling(latex_options = c("hold_position", "striped"), full_width = FALSE)
```

El modelo con menor MSE/RMSE y mayor $R^2$ de predicción en el conjunto de prueba es el más adecuado para este ejemplo. En problemas donde la colinealidad no es severa y $n >> p$, es habitual que los tres métodos arrojen resultados similares.

\newpage

# Consigna III: Regresión Logística

## Definición de la variable respuesta binaria

```{r variable-binaria}
# Trabajamos con el dataset original completo (sin NAs en las variables del modelo)
datos_logit <- datos_modelo %>%
  mutate(Y = ifelse(ingreso_ocup >= 1000, 1, 0))

cat("Distribución de Y:\n")
table(datos_logit$Y)
cat("\nProporción de Y=1:", round(mean(datos_logit$Y), 4), "\n")
```

## Partición train/test con createDataPartition

```{r particion-logistica}
set.seed(2026)
idx_logit <- createDataPartition(datos_logit$Y, p = 0.70, list = FALSE)

train_logit <- datos_logit[idx_logit, ]
test_logit  <- datos_logit[-idx_logit, ]

cat("Train:", nrow(train_logit), "| Test:", nrow(test_logit), "\n")
cat("Proporción Y=1 en Train:", round(mean(train_logit$Y), 4), "\n")
cat("Proporción Y=1 en Test: ", round(mean(test_logit$Y), 4), "\n")
```

Se verifica que `createDataPartition()` mantiene la proporción de éxitos balanceada entre ambos conjuntos.

## Ajuste del modelo de regresión logística

Utilizamos las mismas variables explicativas que el modelo ganador de la Consigna I.

```{r ajuste-logistico}
# Construimos la fórmula a partir de M2
vars_m2 <- names(coef(M2))[-1]  # sin intercepto
# Reconstruimos los nombres de las variables originales (sin niveles de factor)
vars_originales <- unique(gsub("(sexo|est_civil|region|educ_cat|ant_laboral|formal).*",
                                "\\1", vars_m2))

formula_logit <- as.formula(paste("Y ~", paste(vars_originales, collapse = " + ")))

MLog <- glm(formula_logit, data = train_logit, family = binomial(link = "logit"))
summary(MLog)
```

### Razones de odds (OR) para predictores significativos al 5%

```{r odds-ratios}
# OR e intervalos de confianza
or_tabla <- tidy(MLog, conf.int = TRUE, exponentiate = TRUE) %>%
  filter(p.value < 0.05) %>%
  mutate(across(where(is.numeric), ~round(., 4)))

kable(or_tabla, caption = "Razones de Odds (OR) de predictores significativos (α = 0.05)",
      col.names = c("Término", "OR", "Error Std.", "z", "p-valor",
                    "OR IC 2.5%", "OR IC 97.5%")) %>%
  kable_styling(latex_options = c("hold_position", "striped", "scale_down"),
                full_width = FALSE)
```

**Interpretación de las OR:** una razón de odds mayor a 1 indica que ese nivel del predictor aumenta las chances de percibir un ingreso ≥ 1000 miles de pesos (respecto a la categoría de referencia), mientras que un OR menor a 1 las disminuye, manteniendo las demás variables constantes.

## Punto de corte óptimo (Curva ROC)

```{r curva-roc}
#| fig-cap: "Curva ROC del modelo logístico"
prob_train <- predict(MLog, type = "response")

curvaROC <- roc(
  response  = train_logit$Y,
  predictor = prob_train,
  quiet     = TRUE
)

plot(curvaROC, print.auc = TRUE, print.thres = TRUE,
     main = "Curva ROC - Modelo Logístico")

# Punto de corte óptimo
corte_optimo <- coords(curvaROC, "best", ret = "threshold")
cat("Punto de corte óptimo:", corte_optimo$threshold, "\n")
cat("AUC:", auc(curvaROC), "\n")
```

El punto de corte óptimo es aquel que maximiza simultáneamente la sensibilidad y la especificidad.

## Clasificación y Matriz de Confusión en datos de prueba

```{r clasificacion-test}
# Probabilidades predichas en test
prob_test <- predict(MLog, newdata = test_logit, type = "response")

# Clasificación con el corte óptimo
pred_clase <- factor(ifelse(prob_test >= corte_optimo$threshold, 1, 0),
                     levels = c("0", "1"))
real_clase <- factor(test_logit$Y, levels = c("0", "1"))

# Matriz de confusión
mc <- confusionMatrix(pred_clase, real_clase, positive = "1")
mc
```

### Métricas de clasificación

```{r metricas-clasificacion}
metricas_clas <- data.frame(
  Metrica = c("Precisión (Accuracy)", "Sensibilidad", "Especificidad", "VPP", "VPN"),
  Valor   = round(c(
    mc$overall["Accuracy"],
    mc$byClass["Sensitivity"],
    mc$byClass["Specificity"],
    mc$byClass["Pos Pred Value"],
    mc$byClass["Neg Pred Value"]
  ), 4)
)

kable(metricas_clas, caption = "Métricas de clasificación en datos de prueba",
      row.names = FALSE) %>%
  kable_styling(latex_options = c("hold_position", "striped"), full_width = FALSE)
```

**Interpretación:**

- **Precisión (Accuracy):** proporción total de individuos correctamente clasificados.
- **Sensibilidad:** proporción de individuos con ingreso ≥ 1000 (Y=1) correctamente identificados. Mide la capacidad del modelo para detectar los verdaderos positivos.
- **Especificidad:** proporción de individuos con ingreso < 1000 (Y=0) correctamente identificados. Mide la capacidad del modelo para detectar los verdaderos negativos.
- **VPP (Valor Predictivo Positivo):** cuando el modelo predice Y=1, esta es la proporción de veces que acierta.
- **VPN (Valor Predictivo Negativo):** cuando el modelo predice Y=0, esta es la proporción de veces que acierta.
