---
title: "Trabajo Práctico Final - Regresión Avanzada"
subtitle: "Maestría en Explotación de Datos y Gestión del Conocimiento - Universidad Austral"
author: "Juan Ignacio Cacchione y Mariangeles Alomar"
date: "2026-05-18"
format:
  pdf:
    toc: true
    number-sections: true
    geometry: margin=2.5cm
    fontsize: 11pt
lang: es
execute:
  warning: false
  message: false
---

```{r setup}
#| echo: false
library(readxl)
library(dplyr)
library(ggplot2)
library(car)
library(lmtest)
library(MASS)
library(glmnet)
library(caret)
library(pROC)
library(knitr)

# Evitar conflicto MASS::select vs dplyr::select
select <- dplyr::select

theme_set(theme_bw())
```

# Consigna I: Regresión Lineal

## Carga y exploración de datos

```{r}
datos <- read_excel("eph.xlsx")

datos <- datos %>%
  mutate(
    sexo      = factor(sexo),
    est_civil = factor(est_civil),
    region    = factor(region),
    educ_cat  = factor(educ_cat, levels = c("Ninguno","Primario","Secundario","Superior")),
    formal    = factor(formal),
    ant_laboral = factor(ant_laboral,
                         levels = c("Menos de 1 mes","1 a 3 meses","Entre 3 y 6 meses",
                                    "6 meses a 1 año","1 a 5 años","Mas de 5 años"))
  )

str(datos)
```

Excluimos `ingreso_hogar` e `ingreso_per_capita` como predictoras porque se derivan del ingreso de la ocupación principal (variable respuesta). La variable `ant_laboral` presenta `r sum(is.na(datos$ant_laboral))` valores faltantes, por lo que trabajamos con observaciones completas.

```{r}
datos_modelo <- datos %>%
  select(ingreso_ocup, sexo, edad, est_civil, region, educ_cat,
         ant_laboral, formal, horas_trabajo) %>%
  na.omit()
```

## Partición train/test (70/30)

```{r}
set.seed(2026)
n <- nrow(datos_modelo)
idx_train <- sample(seq_len(n), size = floor(0.70 * n))

train <- datos_modelo[idx_train, ]
test  <- datos_modelo[-idx_train, ]

cat("Train:", nrow(train), "| Test:", nrow(test))
```

## Ajuste de tres modelos de RLM por MCO

Proponemos tres modelos con distintas estrategias:

-   **M1 (Criterio propio):** variables que por conocimiento del problema deberían asociarse al ingreso: sexo, edad, educación, formalidad y horas trabajadas.
-   **M2 (Forward Selection por AIC):** partiendo de un modelo nulo, se incorporan predictores de a uno minimizando el AIC.
-   **M3 (Modelo completo):** incluye todos los predictores disponibles.

```{r}
# M1: Criterio propio
M1 <- lm(ingreso_ocup ~ sexo + edad + educ_cat + formal + horas_trabajo, data = train)

# M2: Forward Selection
modelo_nulo   <- lm(ingreso_ocup ~ 1, data = train)
modelo_maximo <- lm(ingreso_ocup ~ sexo + edad + est_civil + region + educ_cat +
                      ant_laboral + formal + horas_trabajo, data = train)

M2 <- stepAIC(modelo_nulo,
              scope = list(upper = modelo_maximo),
              direction = "forward", trace = FALSE)

# M3: Completo
M3 <- lm(ingreso_ocup ~ sexo + edad + est_civil + region + educ_cat +
            ant_laboral + formal + horas_trabajo, data = train)
```

## Comparación de modelos: CME, PRESS, AIC y BIC

```{r}
metricas <- function(modelo, nombre) {
  n <- length(residuals(modelo))
  p <- length(coefficients(modelo))
  cme <- deviance(modelo) / (n - p)
  press <- sum((residuals(modelo) / (1 - hatvalues(modelo)))^2)
  data.frame(Modelo = nombre, CME = round(cme, 2), PRESS = round(press, 0),
             AIC = round(AIC(modelo), 2), BIC = round(BIC(modelo), 2))
}

comparacion <- rbind(
  metricas(M1, "M1 - Criterio propio"),
  metricas(M2, "M2 - Forward AIC"),
  metricas(M3, "M3 - Completo")
)
kable(comparacion, row.names = FALSE)
```

Buscamos el menor valor en todas las métricas. El modelo M2 (Forward) logra un buen balance entre ajuste y parsimonia. **Elegimos M2 como modelo ganador.**

```{r}
cat("Variables incluidas en M2:\n")
names(coef(M2))
```

## Análisis de residuos

### Linealidad y homocedasticidad

```{r}
#| fig-width: 6
#| fig-height: 4
par(mfrow = c(1, 2))
plot(M2, which = 1, main = "Residuos vs Ajustados")
plot(M2, which = 3, main = "Scale-Location")
```

```{r}
bptest(M2)
```

### Normalidad de los residuos

```{r}
#| fig-width: 5
#| fig-height: 4
plot(M2, which = 2, main = "QQ-Plot")
```

```{r}
set.seed(123)
shapiro.test(sample(residuals(M2), min(5000, length(residuals(M2)))))
```

### Independencia

```{r}
dwtest(M2)
```

### Colinealidad (VIF)

```{r}
vif(M2)
```

Para variables categóricas, se reporta el GVIF. Valores de $GVIF^{1/(2 \cdot Df)}$ superiores a 2.24 ($\approx \sqrt{5}$) sugieren problemas de colinealidad.

### Observaciones atípicas e influyentes

```{r}
#| fig-width: 6
#| fig-height: 4
par(mfrow = c(1, 2))
plot(M2, which = 4, main = "Distancia de Cook")
plot(M2, which = 5, main = "Leverage vs Residuos")
```

```{r}
umbral_cook <- 4 / nrow(train)
cat("Umbral Cook (4/n):", round(umbral_cook, 6), "\n")
cat("Obs. influyentes:", sum(cooks.distance(M2) > umbral_cook))
```

## Interpretación de coeficientes

```{r}
summary(M2)
```

```{r}
kable(round(confint(M2), 4), col.names = c("IC 2.5%", "IC 97.5%"))
```

**Interpretación:** cada coeficiente representa el cambio esperado en el ingreso por ocupación principal (en miles de pesos) ante un cambio unitario del predictor, manteniendo las demás variables constantes. Los p-valores del test $t$ indican la significación estadística de cada efecto. Se destacan: la brecha salarial por sexo, el efecto positivo de la educación y la formalidad, y la relación directa entre horas trabajadas e ingreso.

\newpage

# Consigna II: Regularización y Predicción

## Preparación de datos para glmnet

```{r}
X_train <- model.matrix(M2, data = train)[, -1]
y_train <- train$ingreso_ocup

X_test <- model.matrix(M2, data = test)[, -1]
y_test <- test$ingreso_ocup
```

## Ajuste Ridge

```{r}
#| fig-width: 6
#| fig-height: 4
set.seed(2026)
cv_ridge <- cv.glmnet(x = X_train, y = y_train, alpha = 0, nfolds = 10)
plot(cv_ridge, main = "CV Ridge")
cat("Lambda óptimo Ridge:", cv_ridge$lambda.min)
```

```{r}
m_ridge <- glmnet(x = X_train, y = y_train, alpha = 0, lambda = cv_ridge$lambda.min)

comp_ridge <- data.frame(
  MCO   = round(coef(M2), 4),
  Ridge = round(as.vector(coef(m_ridge)), 4)
)
kable(comp_ridge)
```

Los coeficientes Ridge son levemente menores en valor absoluto que los de MCO, como es esperable dada la penalización cuadrática que encoge las estimaciones hacia cero.

## Ajuste Lasso

```{r}
#| fig-width: 6
#| fig-height: 4
set.seed(2026)
cv_lasso <- cv.glmnet(x = X_train, y = y_train, alpha = 1, nfolds = 10)
plot(cv_lasso, main = "CV Lasso")
cat("Lambda óptimo Lasso:", cv_lasso$lambda.min)
```

```{r}
m_lasso <- glmnet(x = X_train, y = y_train, alpha = 1, lambda = cv_lasso$lambda.min)

comp_lasso <- data.frame(
  MCO   = round(coef(M2), 4),
  Lasso = round(as.vector(coef(m_lasso)), 4)
)
kable(comp_lasso)
```

Lasso puede llevar coeficientes exactamente a cero, realizando simultáneamente estimación y selección de variables.

## Evaluación predictiva en datos de prueba

```{r}
pred_mco   <- predict(M2, newdata = test)
pred_ridge <- as.vector(predict(m_ridge, newx = X_test, s = cv_ridge$lambda.min))
pred_lasso <- as.vector(predict(m_lasso, newx = X_test, s = cv_lasso$lambda.min))

sct_test <- sum((y_test - mean(y_test))^2)

resultados <- data.frame(
  Modelo  = c("MCO", "Ridge", "Lasso"),
  MSE     = round(c(mean((y_test - pred_mco)^2),
                     mean((y_test - pred_ridge)^2),
                     mean((y_test - pred_lasso)^2)), 2),
  RMSE    = round(c(sqrt(mean((y_test - pred_mco)^2)),
                     sqrt(mean((y_test - pred_ridge)^2)),
                     sqrt(mean((y_test - pred_lasso)^2))), 2),
  R2_Pred = round(c(1 - sum((y_test - pred_mco)^2) / sct_test,
                     1 - sum((y_test - pred_ridge)^2) / sct_test,
                     1 - sum((y_test - pred_lasso)^2) / sct_test), 4)
)
kable(resultados)
```

El modelo con menor MSE y mayor $R^2$ de predicción es el más adecuado. En este caso, dado que la colinealidad no es severa y $n >> p$, los tres métodos arrojan resultados similares.

\newpage

# Consigna III: Regresión Logística

## Definición de la variable respuesta binaria

```{r}
datos_logit <- datos_modelo %>%
  mutate(Y = ifelse(ingreso_ocup >= 1000, 1, 0))

table(datos_logit$Y)
cat("Proporción Y=1:", round(mean(datos_logit$Y), 4))
```

## Partición train/test con createDataPartition

```{r}
set.seed(2026)
idx_logit <- createDataPartition(datos_logit$Y, p = 0.70, list = FALSE)

train_logit <- datos_logit[idx_logit, ]
test_logit  <- datos_logit[-idx_logit, ]

cat("Train:", nrow(train_logit), "| Test:", nrow(test_logit), "\n")
cat("Prop Y=1 Train:", round(mean(train_logit$Y), 4), "\n")
cat("Prop Y=1 Test: ", round(mean(test_logit$Y), 4))
```

Se verifica que `createDataPartition()` mantiene la proporción de éxitos balanceada.

## Ajuste del modelo de regresión logística

Usamos las mismas variables explicativas que el modelo ganador M2.

```{r}
vars_m2 <- attr(terms(M2), "term.labels")
formula_logit <- as.formula(paste("Y ~", paste(vars_m2, collapse = " + ")))

MLog <- glm(formula_logit, data = train_logit, family = binomial(link = "logit"))
summary(MLog)
```

### Razones de odds (OR) para predictores significativos al 5%

```{r}
coefs <- summary(MLog)$coefficients
significativos <- coefs[coefs[, 4] < 0.05, , drop = FALSE]

or_tabla <- data.frame(
  OR       = round(exp(significativos[, 1]), 4),
  IC_lower = round(exp(significativos[, 1] - 1.96 * significativos[, 2]), 4),
  IC_upper = round(exp(significativos[, 1] + 1.96 * significativos[, 2]), 4),
  p_valor  = round(significativos[, 4], 6)
)
kable(or_tabla, col.names = c("OR", "IC 2.5%", "IC 97.5%", "p-valor"))
```

Un OR \> 1 indica que ese predictor aumenta las chances de percibir un ingreso $\geq$ 1000 mil pesos; un OR \< 1 las disminuye, manteniendo las demás variables constantes.

## Punto de corte óptimo (Curva ROC)

```{r}
#| fig-width: 5
#| fig-height: 5
curvaROC <- roc(response = train_logit$Y,
                predictor = fitted.values(MLog), quiet = TRUE)

plot(curvaROC, print.auc = TRUE, print.thres = TRUE)

corte_optimo <- coords(curvaROC, "best", ret = "threshold")$threshold
cat("Punto de corte óptimo:", corte_optimo, "\n")
cat("AUC:", as.numeric(auc(curvaROC)))
```

## Clasificación y Matriz de Confusión en datos de prueba

```{r}
prob_test  <- predict(MLog, newdata = test_logit, type = "response")
pred_clase <- factor(ifelse(prob_test >= corte_optimo, 1, 0), levels = c("0","1"))
real_clase <- factor(test_logit$Y, levels = c("0","1"))

mc <- confusionMatrix(pred_clase, real_clase, positive = "1")
mc
```

### Métricas de clasificación

```{r}
metricas_clas <- data.frame(
  Metrica = c("Precisión (Accuracy)", "Sensibilidad", "Especificidad", "VPP", "VPN"),
  Valor   = round(c(mc$overall["Accuracy"],
                     mc$byClass["Sensitivity"],
                     mc$byClass["Specificity"],
                     mc$byClass["Pos Pred Value"],
                     mc$byClass["Neg Pred Value"]), 4)
)
kable(metricas_clas, row.names = FALSE)
```

**Interpretación:**

-   **Precisión:** proporción total de individuos correctamente clasificados.
-   **Sensibilidad:** proporción de individuos con ingreso $\geq$ 1000 correctamente identificados como tales.
-   **Especificidad:** proporción de individuos con ingreso $<$ 1000 correctamente identificados como tales.
-   **VPP:** cuando el modelo predice Y=1, proporción de veces que acierta.
-   **VPN:** cuando el modelo predice Y=0, proporción de veces que acierta.
